【裁判字號】    99,訴,398
【裁判日期】    990625
【裁判案由】    請求撤銷不動產買賣行為等
【裁判全文】
臺灣臺南地方法院民事判決       99年度訴字第398號
原      告  安泰商業銀行股份有限公司
法定代理人  甲○○
訴訟代理人  丁○○
被      告  丙○○
兼上開一人
訴訟代理人  乙○○
上列當事人間請求撤銷不動買賣行為事件，經本院於民國99年6
月10日言詞辯論終結，判決如下：
    主      文
原告之訴駁回。
訴訟費用新臺幣壹萬零貳佰肆拾元由原告負擔。
    事實及理由
一、本件原告起訴主張：被告乙○○於民國93年4月5日向原告借
    款新台幣(下同)1,200,000元，惟自94年11月5日起即未依約
    繳款，迄今尚欠本金930,961元及利息、違約金，且竟於95
    年1月24日將其所有如附表所示之系爭土地（以下簡稱為系
    爭土地），以買賣為原因將系爭土地所有權移轉登記為其胞
    妹即被告丙○○所有，因系爭土地原已設定抵押權，被告二
    人為上開買賣後，抵押權設定登記並未塗銷，債務人亦未變
    更為被告丙○○，顯不符合一般交易慣例，是被告間之買賣
    顯然無資金對價關係，應屬無償行為，被告二人間之無償行
    為致使原告無法追償對於被告乙○○之債權，有害於原告之
    債權，為此，原告爰依民法第244條第1項之規定，請求撤銷
    被告二人間就系爭土地之債權行為及物權行為。又即便被告
    二人有價金對價關係，而屬於有償行為，然被告2人同居一
    戶，原告曾經對於被告乙○○催討債務，被告丙○○應知悉
    被告乙○○積欠龐大債務，其等之有償行為，有害於原告對
    於被告乙○○之追償，故此爰依民法第244條第2項之規定請
    求撤銷被告二人就系爭土地之債權行為及物權行為，並代位
    被告乙○○行使民法第113條所規定之無效法律行為回復原
    狀請求權，訴請塗銷被告間所為所有權移轉登記等語。並聲
    明：（一）被告乙○○及丙○○間就系爭土地所為之買賣行
    為及移轉所有權之物權行為應予撤銷。（二）被告丙○○應
    將系爭土地所有權移轉登記予以塗銷，並回復所有權移轉登
    記予被告乙○○所有。
二、被告乙○○、丙○○則抗辯：被告二人間買賣契約係屬真正
    ，當初辦理系爭土地過戶時，因代書戊○○陳稱被告間有匯
    款動作即可，故未簽立買賣契約書；又代書陳稱因系爭不動
    產僅約6坪，銀行不願意轉移貸款至被告丙○○名下，被告
    丙○○都將貸款金額每個月固定存入被告乙○○銀行帳戶來
    繳款；被告間就系爭不動產買賣價金為63萬元，付款方式：
    頭期款14萬元被告丙○○以4次匯款方式，匯入被告乙○○
    設於華南商業銀行西台南分行帳戶；中間被告丙○○每月交
    付3,300元現金給被告乙○○，由被告乙○○存入房屋貸款
    銀行支付房貸合計12萬元；尾款37萬元係提領現金交付被告
    乙○○。故被告二人間確實有買賣契約存在，而被告乙○○
    出賣價金作為清償對外債務，並未侵害原告之債權等語，以
    資抗辯，並聲明：求為判決駁回原告之訴。
三、得心證之理由：
（一）原告起訴主張被告被告乙○○於93年4月5日向原告借款12
      0萬元，惟自94年11月5日起即未依約繳款，迄今尚欠本金
      930,961元及利息、違約金，依兩造所簽訂信用借款契約
      書第4章第6條規定，任何一宗債務不依約清償，視為全部
      到期；又被告乙○○於95年1月24日以買賣為原因將所有
      系爭土地所有權移轉登記予被告丙○○之事實，業據原告
      提出與其所述相符之信用借款契約書、帳務資料、及土地
      登記謄本等件為證（本院卷第8至12頁），且為被告所不
      爭執，自堪信屬實。
（二）原告主張被告2人間就系爭土地之買賣契約及所有權移轉
      之債權及物權行為係屬無償行為而有害及原告對於被告乙○○之債權，為被告所否認。經查：
  １、原告起訴主張被告二人無買賣契約存在，係屬無償行為云
      云。然查：本院傳訊證人即辦理過戶之代書戊○○到庭結
      證稱：「我記得當時被告乙○○有委任我親屬間之買賣，
      時間距今約有5、6年，確切時間已經不記得了，當初是被
      告乙○○來找我的，說要賣系爭土地與房屋給被告丙○○
      ，當時為何沒有簽立買賣契約書，是因為一般市場上慣例
      ，尤其是親戚間買賣，大部分是雙方合意，而沒有簽立買
      賣契約書，我遇到的案件都是這個樣子。所以雙方如果合
      意，我幫忙的部分只有產權登記。所以我自己作這種案
      子的習慣，如果雙方親屬買賣，我只要確定他們有買賣合
      意，及要過戶的意思，這個案子我都不會要他們簽訂買
      賣契約書。」等語（見本院卷第64至65頁），故依證人戊○○之證詞，過戶當時雖被告二人並未簽訂買賣契約書，
      但證人戊○○確認雙方有買賣契約之合意，始無簽訂買賣
      契約書等情無誤。再就被告二人間之買賣資金部分，兩造
      買賣僅有系爭土地，其買賣價金之議定，被告乙○○主張
      乃以系爭土地公告現值提高4成計算，以系爭土地25,000
      元，面積18平方公尺計算，在乘上1.4倍，確實為630,000
      元，故系爭土地之議價過程及價格確實尚屬合理。再被告
      乙○○及丙○○間之資金往來情形，被告乙○○抗辯是被
      告丙○○以總價金630,000元向被告乙○○購買系爭土地
      乙節，其價金給付方法：頭期款14萬元於95年1月23日、2
      4日、25日、26日由被告丙○○所有帳號000-00-000000-
      0之華南銀行西台南分行帳戶分別匯款50,000元、20,000
      元、50,000元、21,000元至被告乙○○所有帳號000-00-0
      00000-0之華南銀行西台南分行帳戶內，有被告二人華南
      銀行西台南分行帳戶影本在卷可稽（見本院卷第42頁）；
      又被告丙○○自95年3月起開始分擔系爭土地貸款12萬元
      ，每月匯款約3,300元至被告乙○○所有之元大銀行內扣
      款迄今，有被告乙○○元大銀行帳戶影本在卷可按（本院
      卷第44至45頁）；另尾款37萬元部分，被告丙○○陳稱提
      領現金後交付予被告乙○○，此有被告丙○○所提於95年
      8月16日及95年9月4日分別自高雄縣田寮鄉農會存款存摺
      提款20萬元及26萬元，合計46萬元，有提款明細表等件附
      卷可查（見本卷第43頁），被告乙○○雖無法提出交付單
      據，惟對照被告乙○○於95年1、2月間收受系爭土地價金
      頭款14萬元，分別於95年3月30日及95年5月17日償還台新
      國際商業銀行46,549元及73,059元合計119,608元；以及
      尾款37萬元，於95年8月19日償還修車費用55,000元、於9
      5年9月4日償還台新銀行260,000元合計315,000元，有收
      據及清償證明書在卷可稽(本院卷35至40頁)，依其資金往
      來尚屬合理，且不似臨訟杜撰，故認被告丙○○與乙○○
      間確實有買賣價金往來等情，應堪可採。
  ２、綜上所述，被告丙○○與乙○○間確實有系爭土地買賣價
      金之資金往來，原告並無其他積極證據證明被告二人間就
      系爭土地之買賣契約為無償行為，自應認以被告丙○○及
      乙○○所抗辯兩人間就系爭土地確實有買賣有償行為等語
      為可採。
（三）原告主張被告2人間就系爭不動產之買賣契約及所有權移
      轉之債權及物權行為係屬有償行為而有害及原告對於被告
      乙○○之債權，為被告所否認。經查：
  １、按「債務已屆清償期，債務人就既存債務為清償者，固生
      減少積極財產之結果，但同時亦減少其消極財產，於債務
      人之資力並無影響，不得指為民法第244條第1項或第2項
      之詐害行為。」、「以債務人於行為時明知有損害於債權
      人之權利，且受益人於受益時亦知其情事為要件，故在買
      賣行為，須對價與客觀的價格不相當，始能認為債務人明
      知有損害於債權人之權利，受益人亦知情受益。苟其對價
      與客觀的價格相當，則債務人之財產並未減少，難謂有損
      害於債權人之權利，買受人付出與市價相當之對價而買受
      其物，亦無受益之可言，自非債權人所得任意訴請撤銷」
      ，此有最高法院55年台上字第2839 號判例、53年台上字
      第2823號裁判要旨可稽。
  ２、如前所述，被告間就系爭土地之移轉原因來自於有償行為
      之買賣。有償行為，依民法第244條第2項之規定，乃債務
      人所為之有償行為，於行為時明知有損害於債權人之權利
      者，以受益人於受益時亦知其情事者為限，債權人得聲請
      法院撤銷之。而本件原告主張被告乙○○與丙○○間有詐
      害行為存在，自須就被告丙○○行為時「確實明知」該行
      為足生損害於債權人即原告之權利情事負舉證責任。原告
      固主張被告丙○○與被告乙○○同戶籍，應知悉被告乙○○有積欠龐大債務云云，惟被告乙○○與被告丙○○即便
      同居一戶，遽難推論被告丙○○知悉被告乙○○對外積欠
      之債務已超過被告乙○○之資力達無資力清償之程度。再
      者，本件被告2人間買賣契約不包括系爭土地上之未辦保
      存登記之房屋，而被告乙○○以當時公告現值之1.4倍為
      買賣價金出賣系爭土地，尚屬合理，其對價與客觀的價格
      相當，被告乙○○雖出賣系爭土地，但有受領買賣價金，
      一出一進之間，被告乙○○整體之資產並未減少，難謂有
      損害於債權人之權利，買受人付出與市價相當之對價而買
      受其物，亦無受益之可言，是被告乙○○處分其所有之系
      爭土地，亦取得買賣價金63萬元之對價金額，於債務人之
      資力並無影響。揆諸前揭條文及判決意旨，被告二人就系
      爭土地之債權行為及物權行為並未符合民法第244條第1項
      及第2項之規定，原告此部分主張並無所憑，自不可採。
四、從而，本件原告爰依民法第244條第1項、第2項之規定，請
    求撤銷系爭土地買賣之債權行為及移轉所有權之物權行為，
    並代位被告乙○○請求被告丙○○塗銷系爭土地所有權移轉
    登記，並回復所有權移轉登記予被告乙○○所有，洵屬無據
    ，應予駁回。
五、本件事證已臻明確，兩造其餘攻擊防禦方法，核與判決結果
    不生影響，爰不予逐一論述，併此敘明。
六、按訴訟費用，由敗訴之當事人負擔；法院為終局判決時，應
    依職權為訴訟費用之裁判，民事訴訟法第78條及第87條第1
    項分別定有明文。經核本件訴訟費用額為10,240元，此外，
    本件無其他訴訟費用支出，應徵收第一審裁判費10,240元，
    應由敗訴之原告負擔。
七、結論：本件原告之訴為無理由，依民事訴訟法第87條第1項
    、第78條，判決如主文。
中    華    民    國    99    年    6    月    25    日
                            民事第二庭   法  官  田玉芬
以上正本證明與原本無異。
如不服本判決，應於送達後20日內向本庭（台南市○○路○段308
號）提出上訴狀（須按他造當事人人數附繕本）。
中    華    民    國    99    年    6     月    25    日
                                         書記官  劉紀君
附表：
┌─┬─────────────────────────┬─┬──────┬───────┐
│編│      土          地          坐          落      │地│面        積│權          利│
│  ├───┬────┬───┬───┬────────┤  ├──────┤              │
│號│縣  市│鄉鎮市區○  段  ○○  段│  地        號  │目│  平方公尺  │範          圍│
├─┼───┼────┼───┼───┼────────┼─┼──────┼───────┤
│１│台南市│中西區  │  田  │      │   48-181       │建│    18.00   │   全   部    │
│  │      │        │      │      │                │  │            │              │
└─┴───┴────┴───┴───┴────────┴─┴──────┴───────┘

司法院資訊處製作；財團法人民間司法改革基金會備份。
